ACORDAO-COMPLETO-2435784

ACÓRDÃO 1190/2021 ATA 2/2021 - PRIMEIRA CÂMARA

VISTOS, relatados e discutidos estes autos de tomada de contas especial instaurada em razão da omissão no dever de prestar contas dos recursos recebidos no âmbito do Contrato de Repasse 321.708-30/2010, celebrado entre o então Ministério do Desenvolvimento Agrário e a Agência de Desenvolvimento Sustentável do Jalapão para a estruturação de um programa de comercialização para a agricultura familiar no Município de Ponte Alta do Tocantins/TO,
	ACORDAM os Ministros do Tribunal de Contas da União, reunidos em sessão da Primeira Câmara, ante as razões expostas pelo Relator, em: 
	9.1. julgar irregulares, nos termos dos arts. 1º, inciso I, e 16, inciso III, alíneas "a" e "c", da Lei 8.443/1992, c/c os arts. 19 e 23, inciso III, da mesma lei, as contas da sra. Sandra Delmondes dos Santos e da Agência de Desenvolvimento Sustentável do Jalapão, condenando-as solidariamente ao pagamento da importância a seguir especificada, atualizada monetariamente e acrescida dos juros de mora, calculada a partir da data discriminada até a data da efetiva quitação do débito, fixando-lhe o prazo de quinze dias, para que comprovem, perante o Tribunal, o recolhimento das referidas quantias aos cofres do Tesouro Nacional, nos termos do art. 23, inciso III, alínea "a", da citada lei, c/c o art. 214, inciso III, alínea "a", do Regimento Interno do TCU: 
	Data de ocorrência
	Valor histórico (R$) 

	18/6/2010
	219.250,50

	9.2. aplicar individualmente à sra. Sandra Delmondes dos Santos e à Agência de Desenvolvimento Sustentável do Jalapão a multa prevista no art. 57 da Lei 8.443/1992, nos valores de R$ 120.000,00 (cento e vinte mil reais) e R$ 100.000,00 (cem mil reais) , respectivamente, fixando-lhes o prazo de quinze dias, a contar da notificação, para que comprovem, perante o Tribunal (art. 214, III, alínea "a", do Regimento Interno do TCU) , o recolhimento das dívidas aos cofres do Tesouro Nacional, atualizadas monetariamente desde a data deste acórdão até a do efetivo recolhimento, se pagas após o vencimento, na forma da legislação em vigor;
	9.3. esclarecer à sra. Sandra Delmondes dos Santos (CPF XXX.496.714-XX) que, caso se demonstre, por via recursal, a correta aplicação dos recursos, mas não se justifique a omissão da prestação de contas, o débito poderá ser afastado, mas permanecerá a irregularidade das contas, dando-se ensejo à aplicação da multa prevista no art. 58, inciso I, da Lei 8.443/1992;
	9.4. autorizar, desde logo, a cobrança judicial das dívidas, caso não atendidas as notificações, na forma do disposto no art. 28, inciso II, da Lei 8.443/1992;
	9.5. autorizar, desde logo, se requerido, com fundamento no art. 26, da Lei 8.443, de 1992, c/c o art. 217, §§ 1º e 2º, do Regimento Interno do TCU, o parcelamento das dívidas em até 36 (trinta e seis) parcelas, incidindo, sobre cada parcela, corrigida monetariamente, os correspondentes acréscimos legais, fixando-lhes o prazo de quinze dias, a contar do recebimento da notificação, para comprovarem, perante o Tribunal, o recolhimento da primeira parcela, e de trinta dias, a contar da parcela anterior, para comprovar os recolhimentos das demais parcelas, devendo incidir, sobre cada valor mensal, atualizado monetariamente, os juros de mora devidos, no caso do débito, na forma prevista na legislação em vigor, alertando as responsáveis de que a falta de comprovação do recolhimento de qualquer parcela importará o vencimento antecipado do saldo devedor, nos termos do § 2º do art. 217 do Regimento Interno deste Tribunal; e
	9.6. dar ciência desta deliberação à Procuradoria da República no Estado de Tocantins, nos termos do § 3º do art. 16 da Lei 8.443/1992, para adoção das medidas cabíveis, bem como à Secretaria de Agricultura Familiar e Cooperativismo do Ministério da Agricultura, Pecuária e Abastecimento e às responsáveis.

Tomada de contas especial instaurada em razão da omissão no dever de prestar contas de contrato de repasse firmado para a estruturação de um programa de comercialização para a agricultura familiar no Município de Ponte Alta do Tocantins/TO.

Primeira Câmara

Entidades/órgãos do Governo do Estado de Tocantins.

3. Responsáveis: Agência de Desenvolvimento Sustentável do Jalapão (08.665.725/0001-00); Sandra Delmondes dos Santos (XXX.496.714-XX).

13.1. Ministros presentes: Jorge Oliveira (na Presidência) e Benjamin Zymler (Relator).
13.2. Ministros-Substitutos convocados: Augusto Sherman Cavalcanti e Weder de Oliveira.

ACORDAO-COMPLETO-2528811

Acórdão 1142/2022 - Primeira Câmara

BENJAMIN ZYMLER

Adoto como relatório a instrução elaborada por auditora da Secex/TCE (peça 28) , que contou com a anuência dos dirigentes da mencionada unidade técnica (peças 29 e 30) :
"	Cuidam os autos de Tomada de Contas Especial instaurada pela Caixa Econômica Federal (CEF) , em desfavor da Sra. Sandra Delmondes dos Santos e da Agência de Desenvolvimento Sustentável do Jalapão, em razão da omissão no dever de prestar contas do Contrato de Repasse 321.708-30/2010, celebrado entre o então Ministério do Desenvolvimento Agrário e a referida instituição.
HISTÓRICO
Conforme cláusula primeira do o Contrato de Repasse 321.708-30/2010, firmado em 22/4/2010, o objeto do ajuste era a estruturação de um programa de comercialização para a Agricultura Familiar no Município de Ponte Alta do Tocantins-TO (peça 3, p. 110-115) .
A vigência estabelecida inicialmente foi de 22/4/2010 a 22/4/2011, mas após diversas prorrogações, o termo vigeu até 22/4/2016 (peça 3, p. 8) , com prazo final para prestação de contas em até trinta dias após o término da vigência do contrato, nos termos da cláusula décima segunda (peça 3, p. 114) . Desta forma, o prazo final para apresentar as contas era até 22/5/2016.
Para executar o objeto do contrato de repasse, conforme o disposto na cláusula quarta (peça 3, p. 111) , foram previstos R$ 779.499,00, sendo R$ 763.299,00 a cargo da União e R$ 16.200,00 a título de contrapartida da entidade contratada. O repasse foi feito para a conta vinculada da seguinte forma:
	Ordem bancária
	Data de emissão
	Valor (R$) 
	Peça

	2010OB800252
	14/6/2010
	763.299,00
	Peça 4, p. 82 

A Caixa Econômica Federal - CEF, realizou dois desbloqueios para a conta vinculada, conforme controle de desbloqueio (peça 3, p. 9) :
	Data do crédito
	Repasse (R$) 
	Contrapartida (R$) 
	Total (R$) 

	18/6/2010
	341.749,00
	5.400,00
	347.149,00

	20/9/2011
	98.039,55
	5.400,00
	103.439,55

No decorrer da execução do contrato foram realizados os seguintes saques da conta de poupança para a conta vinculada (D) e aplicações da conta vinculada para a poupança (C) , conforme extratos (peça 4, p. 44-78) : 
	Valor
	Data
	Débito/Crédito

	763.299,00
	16/6/2010
	D

	421.550,00
	18/6/2010
	C

	103.439,55
	27/9/2011
	D

Como se verifica, foram sacados um total de R$ 445.188,55, enquanto a CEF autorizou o desbloqueio de apenas R$ 439.788,55 (item 5 acima) . Essa diferença ocorreu porque a contratada efetuou o depósito de parte da contrapartida, no valor de R$ 5.400,00 em 27/9/2011, diretamente na conta poupança (peça 4, p. 75) , e este montante foi sacado junto com os recursos federais.
Do total sacado, não remanesceu saldo sem utilização, conforme saldo da conta vinculada de outubro de 2011 (peça 4, p. 52) .
Os recursos não sacados permaneceram na conta poupança, rendendo juros e correção monetária, até 9/12/2016, quando foi restituído ao Ministério do Desenvolvimento Agrário, totalizando R$ 520.308,03 (peça 4, p. 78 e 80) .
A Agência de Desenvolvimento Sustentável do Jalapão apresentou a prestação de contas parcial, relativa ao primeiro desbloqueio, por meio dos Relatório de Execução Física de Atividades-REA (peça 3, p. 125-136) , de relação dos pagamentos efetuados (peça 3, p. 137-149 e peça 4, p. 1-43) .
A CEF emitiu Parecer Técnico datado de 12/5/2011 (peça 3, p. 123) , no qual se pronunciou pela aprovação da execução física da prestação de contas da primeira parcela.
Todavia, posteriormente, a CEF apontou uma série de pendências na execução financeira, sobre as quais pediu esclarecimentos à contratada por meio do Ofício 1162/2011/GIDUR/PM, datado de 26/7/2011 (peça 3, p. 16-18) .
Por meio do Ofício 1253/2011/GIDUR/PM, datado de 18/8/2011 (peça 3, p. 22-23) , a CEF informou à contratada que a prestação de contas referente ao primeiro desbloqueio havia sido aprovada parcialmente, pelo total de R$ 220.538,05, devido a pendências na execução financeira. A contratada prestou esclarecimentos acerca do valor não aprovado, via Ofício 2/2012 de 25/1/2012 (peça 3, p.  28-34) , que, todavia, não foram acatadas (peça 3, p. 35) .
Compareceu a contratada com novas justificativas acerca da aprovação parcial das contas do primeiro desbloqueio, por meio do Ofício 5/2012 de 20/3/2012 (peça 3, p. 36-41) . Em resposta, a CEF enfatizou mais uma vez a necessidade de complementação da Prestação de Contas Parcial apresentada (peça 3, p. 43) .
Quanto aos recursos remanescentes, desbloqueados na segunda parcela, não houve a apresentação da prestação de contas final e nem do REA final.
A CEF tentou solicitar à Agência de Desenvolvimento Sustentável do Jalapão que apresentasse a prestação de contas final do contrato de repasse, por meio de notificação datada de 12/2/2015, que retornou ao remetente (peça 3, p. 50-51) . Assim, foi feita a notificação da Sra. Sandra Delmondes dos Santos e da organização por meio de edital publicado no Diário Oficial da União em 30/9/2015 (peça 3, p. 52) .
Diante de sua inércia, novas comunicações foram enviadas em abril e agosto de 2016 à Sra. Sandra Delmondes dos Santos, havendo comprovantes de entrega (peça 3, p. 34-41) . Ainda, foi publicada novamente notificação dos responsáveis no DOU, em 21/10/2016 (peça 3, p. 30) .
Permanecendo a omissão na apresentação da prestação de contas final, a Caixa Econômica Federal instaurou a presente tomada de contas especial.
O órgão instaurador, em seu Relatório de Tomada de Contas Especial 244/2018, emitido em 23/4/2018 (peça 4, p. 96-100) , com a indicação circunstanciada das providências adotadas pela autoridade administrativa no instrumento de repasse em questão, pugnou pela imputação do débito à Agência de Desenvolvimento Sustentável do Jalapão (CNPJ 08.665.725/0001-00) e à Sra. Sandra Delmondes dos Santos (CPF XXX.496.714-XX) , diretora executiva da organização, colocando como irregularidade a execução parcial do objeto do Contrato de Repasse 321.708-30/2010, no montante original apurado de R$ 439.788,55, total de recursos federais sacado e movimentado pela entidade.
O Relatório de Auditoria 117/2018 (peça 4, p. 102-104) contém a devida manifestação acerca dos quesitos mencionados no art. 4º, inciso V e § 1º, da Instrução Normativa - TCU 71, de 28 de novembro de 2012, tendo concluído aquela instância de controle pela irregularidade das presentes contas em consonância com o entendimento adotado pelo tomador, conforme Certificado de Auditoria (peça 4, p. 105-106) e Parecer do Diretora executiva do Órgão de Controle Interno (peça 4, p. 107-108) .
Em Pronunciamento Ministerial de peça 4, p. 111, o Ministro de Estado Chefe da Casa Civil da Presidência República, na forma do art. 52, da Lei 8.443, de 16 de julho de 1992, atesta haver tomado conhecimento das conclusões do Controle Interno acerca da irregularidade das presentes contas.
Assim, os autos foram, então, encaminhados a este Tribunal, em obediência aos ditames previstos na Instrução Normativa - TCU 71, de 28 de novembro 2012.
Na instrução inicial (peça 7) , analisando-se os documentos nos autos, concluiu-se pela necessidade de realização de citação e audiência, da seguinte maneira:
PROPOSTA DE ENCAMINHAMENTO
	53. Diante do exposto, submetem-se os autos à consideração superior, propondo:
			54. realizar a CITAÇÃO solidária de Agência de Desenvolvimento Sustentável do Jalapão (CNPJ 08.665.725/0001-00) e Sandra Delmondes dos Santos (CPF XXX.496.714-XX) , com fundamento nos arts. 10, § 1º, e 12, incisos I e II, para que, no prazo de quinze dias, apresentem alegações de defesa e/ou recolham, aos cofres do Fundo Nacional de Cultura, as quantias abaixo indicadas, atualizadas monetariamente a partir das respectivas datas de ocorrência até o efetivo recolhimento, abatendo-se, na oportunidade, as quantias eventualmente ressarcidas, na forma da legislação em vigor, em decorrência da irregularidade descrita abaixo:
	a) Irregularidade: não comprovação da boa e regular aplicação dos recursos repassados no Contrato de Repasse 321.708-30/2010 em razão da omissão no dever de apresentar a prestação de contas da segunda parcela desbloqueada e a prestação de contas final, além  da aprovação parcial da prestação de contas parcial da primeira parcela desbloqueada devido a pendências na execução financeira, relatadas no Ofício 1253/2011/GIDUR/PM, datado de 18/8/2011 (peça 3, p. 22-23) :
	a) recibo de pagamento de autônomos sem descrição dos prestadores de serviços;
	b) duplicidade de lançamentos de despesas;
	c) foram realizadas despesas com hospedagem e alimentação, que deveriam ser cobertas pelas diárias pagas aos participantes dos eventos;
	d) quanto ao transporte de beneficiários, não foi informado os endereços dos transportados e a distância percorrida até os eventos, impossibilitando estabelecer nexo causal entre as despesas efetuadas e o transporte dos participantes;
	e) quanto ao transporte de instrutores, não foram apresentadas as notas fiscais e/ou recibos de compra de combustível;
	f) duplicidade de lançamentos de despesas com encargos (GPF e DARF) .
	b) Dispositivos violados: arts. 37, caput, e 70, parágrafo único, da Constituição Federal; art. 93 do Decreto-Lei 200/67; itens 6.1.1.1 e 6.1.3 e cláusula décima segunda do Contrato de Repasse 321.708-30/2010;
	c) Conduta: omitir-se no dever de prestar as contas da segunda parcela desbloqueada e as contas finais do Contrato de Repasse 321.708-30/2010, quando deveria tê-lo feito até 22/5/2016; não solucionar as pendências apontadas na execução financeira da primeira parcela desbloqueada no Contrato de Repasse 321.708-30/2010, mesmo após ser notificado pela contratante.
d) Nexo de causalidade: as condutas descritas impediram o estabelecimento do nexo causal entre as despesas efetuadas com os recursos recebidos no âmbito do projeto Contrato de Repasse 321.708-30/2010, gerando uma presunção de danos ao erário no valor total repassado, abatido dos valores cuja execução foi comprovada pela contratante;
e.1) Culpabilidade da responsável pessoa jurídica: não há excludentes de ilicitude, de culpabilidade e de punibilidade; é razoável supor que a entidade, por meio dos seus dirigentes, tinha consciência da ilicitude de sua conduta; era exigível da organização, por meio das decisões de seus dirigentes, conduta diversa da praticada, qual seja, apresentar as prestações de contas parcial e final no prazo e forma devidos, e solucionar as pendências apontadas na execução financeira, comprovando a boa e regular aplicação dos recursos;
e.2) Culpabilidade do responsável pessoa física: não há excludentes de ilicitude, de culpabilidade e de punibilidade; é razoável supor que a responsável tinha consciência da ilicitude de sua conduta; era exigível conduta diversa da praticada, qual seja, desincumbir-se do seu dever por meio da apresentação das prestações de contas parcial e final no prazo e forma devidos, e solucionar as pendências apontadas na execução financeira, comprovando a boa e regular aplicação dos recursos;
f) Valor original do débito e data:
	Data de ocorrência
	Valor histórico (R$) 

	18/6/2010
	219.250,50

	g) Valor do débito atualizado até 27/10/2019: R$ 368.538,17;
55. realizar a AUDIÊNCIA de Sandra Delmondes dos Santos (CPF XXX.834.235-XX) , diretora executiva da Agência de Desenvolvimento Sustentável do Jalapão (CNPJ 08.665.725/0001-00) , com fundamento nos arts. 10, § 1º, e 12, incisos I e III, da Lei 8.443/1992, c/c o art. 202, incisos I e III, do RI/TCU, para que, no prazo de quinze dias, apresente razões de justificativa quanto à omissão no dever de prestar contas dos recursos repassados com amparo no Contrato de Repasse 321.708-30/2010, cujo prazo se encerrou em 22/5/2016;
	a) Irregularidade: não cumprimento do prazo originalmente estipulado para prestação de contas final no âmbito do projeto Contrato de Repasse 321.708-30/2010;
	b) Dispositivos violados: arts. 37, caput, e 70, parágrafo único, da Constituição Federal; art. 93 do Decreto-Lei 200/67; item 6.1.3 e cláusula décima segunda do Contrato de Repasse 321.708-30/2010;	
	c) Conduta: descumprir o prazo originalmente estipulado para apresentar a prestação de contas final dos recursos federais repassados com amparo no Contrato de Repasse 321.708-30/2010, que se encerrou em 22/5/2016;
	d) Nexo de causalidade: a conduta adotada impediu de se comprovar o nexo entre o objeto pactuado no convênio e os recursos destinados a esse ajuste, de modo que se caracterizou a impossibilidade de se aferir a boa e regular gestão dos recursos repassados com amparo no Contrato de Repasse 321.708-30/2010;
	e) Culpabilidade: não há excludentes de ilicitude, de culpabilidade e de punibilidade; é razoável supor que a responsável tinha consciência da ilicitude de sua conduta; era exigível conduta diversa da praticada, qual seja, desincumbir-se do seu dever por meio da apresentação da prestação de contas no prazo e forma devidos;
Após serem promovidas a citação e a audiência dos responsáveis (peças 11 a 26) , ambos apresentaram resposta ao Tribunal, constante da peça 27.
ANÁLISE DOS PRESSUPOSTOS DE PROCEDIBILIDADE DA IN/TCU 71/2012 E CUMPRIMENTO DO Acórdão 1772/2017-TCU-Plenário
Verifica-se que não houve o transcurso de mais de dez anos desde o fato gerador sem que tenha havido a notificação do responsável pela autoridade administrativa federal competente (art. 6º, inciso II, c/c art. 19 da IN/TCU 71/2012, modificada pela IN/TCU 76/2016) , uma vez que o prazo final para apresentar as contas era até 22/5/2016, não tendo se passado dez anos desde a ocorrência da omissão. Ainda, os recursos foram sacados em 2010 e 2011, não tendo também transcorrido dez anos desde a movimentação dos valores repassados.
O valor atualizado do débito apurado (sem juros) em 1/1/2017 é superior a R$ 100.000,00.
Em pesquisa realizada na base de dados do TCU em 23/10/2019, foi encontrado outro processo de tomada de contas especial atribuído aos arrolados, qual seja o TC Processo 033.427/2019-4 
Assim, não existem óbices preliminares que impedem o prosseguimento desta tomada de contas especial com a devida instrução e apreciação no mérito pelo Tribunal.
EXAME TÉCNICO
As alegações de defesa/razões de justificativas foram apresentadas pelos dois responsáveis em um único documento, constante da peça 27, o qual passamos a analisar.
Argumentos:
Inicialmente, os responsáveis argumentam que somente tiveram conhecimento das irregularidades apontadas no processo quando foram citados por este Tribunal, momento em que entraram em contato para confirmar as alegações.
Narram que não cometeram qualquer ato de ilicitude e que os documentos que comprovariam a execução do projeto estavam arquivados em Ponta Alta do Tocantins, mas que estavam residindo no Nordeste. Por isso, requisitaram prorrogação de prazo para que os documentos pudessem ser apresentados após a pandemia, quando iriam à "cidade de Ponta Alta do Tocantins para abrirmos os arquivos físicos e digitais e resgatarmos o histórico pleno e os prazos dos encaminhamentos dados por nós nesse contrato" (peça 27, p. 3) .
Afirmam que não houve dolo de sua parte e que a problemática ocorreu devido à descontinuidade da gestão pública referente a projetos e políticas públicas, já que, devido a mudanças nas prioridades do MDA, haviam entregado "toda a documentação relativa à execução da segunda parcela e estes documentos ficaram lá engavetados e sem andamento. A ponto de inviabilizar a regularização junto a Caixa Econômica Federal da prestação de contas" (peça 27, p. 4) , e que outras entidades tinham a mesma reclamação.
Seguem a narrativa dizendo que apresentaram o REA referente à segunda parcela em tempo hábil, mas que não houve a análise pelo MDA. Afirmam que houve (peça 27, p. 5) :
 (...) propostas de alteração de metas em planos de trabalho em execução, como era nosso caso, de forma a readequar orçamentos a novas ações e a atender a nova perspectiva de ter as ações como prioridade no tratamento as questões de gênero, então novo foco da Secretaria. As entidades que não aceitavam essa mudança ficavam com seus REA's sem serem analisados em tempo hábil. No nosso caso inclusive tivemos que ir mais de uma vez a Brasília tentar resolver a situação. Houve inclusive um momento em que nos foi dito não termos entregado o REA e tivemos que voltar e comprovar com o oficio que havia sido protocolado.
Argumentam que o técnico da CEF não aceitou alguns dos documentos apresentados porque estava apenas "preparado para analisar projetos de obras de investimentos e não de custeio, o que gerou em vários momentos uma série de dúvidas e idas e vindas" (peça 27, p. 5) , e que devido a estas dúvidas era requisitado que trouxessem parecer do MDA "sobre as determinada despesa e forma de comprovação, coisas que em seguida ele mesmo reconhecia como procedente a nossa observação como está comprovado em e-mail em anexo como exemplo" (peça 27, p. 5) .
Dando continuidade em sua defesa, trazem breve detalhamento do que se esperava do plano de trabalho de contrato de repasse e afirmam que: 
a) Como pode-se ver, com um processo desse se torna praticamente impossível que se desvie recurso e mais importante ainda, que se desvie do objetivo.
b) Todas as ações previstas foram realizadas em tempo hábil e com a qualidade esperada.
c) Podemos dizer inclusive que embora só tenhamos recebido parte dos recursos conseguimos a maior parte dos objetivos propostos.
d) Tínhamos em paralelo outro projeto que era de trabalhar diretamente com agentes locais de comercialização que se agregou a esse numa ação conjunta e que até hoje em sua maioria se mantém em funcionamento viabilizando canais locais e diretos de comercialização.
e) Quanto a ação de turismo temos também o prazer de dizer que atingimos o objetivo, pois que a viagem de intercâmbio tinha como objetivo principal que os proprietários de atrativos naturais no Jalapão, pessoas nativas da região, naquele momento ainda em início de processo de visitação, pudesse ver na chapada diamantina como o turismo ecológico e ambiental é uma atividade rentável (...) Na viagem de intercâmbio foram proprietários de atrativos naturais já visitados e outros ainda não visitados, representantes da Câmara territorial de turismo e, queremos ressaltar aqui que conseguimos a ida de seis dos oito gestores dos municípios do Jalapão.
f) Como disse o Excelentíssimo Senhor Ministro Benjamin Zymler (...) realizado a parte que interessava a comunidade. Disso temos plena consciência que foi realizado, trabalhamos dois eixos estratégicos e que deram frutos consideráveis mesmo depois da ausência do Estado como parte (grifo nosso) 
Finalizam sua defesa afirmando mais uma vez que não houve desvio de recursos ou de objetivos do contrato de repasse.
Análise:
Não procede a alegação dos responsáveis de que somente tomaram conhecimento das irregularidades quando da citação, uma vez que, ainda na fase interna, foram notificados diversas vezes pelo órgão repassador, tendo inclusive apresentado defesa administrativa naquela oportunidade (vide itens 13 a 17 acima) .
Acerca do argumento de que o REA relativo à segunda parcela foi apresentado e que não foi analisado pelo MDA, não foram trazidos pelos responsáveis comprovantes de que houve a entrega dos documentos. Assim, tendo em vista que o MDA notificou os responsáveis para que trouxessem a documentação diversas vezes (peça 3, p. 30-31, 34, 50-52) , não acatamos tal argumento.
No que diz respeito ao pedido de prorrogação de prazo para apresentar os documentos após o período da pandemia, tendo em vista que não há prazo definido para o fim desta situação calamitosa, também propomos não acatar tal pedido.
Por força do que dispõe o art. 70, parágrafo único, da Constituição Federal, bem assim o art. 93 do Decreto-Lei 200/1967 c/c o art. 66 do Decreto 93.872/1986, a comprovação da boa utilização dos recursos públicos compete exclusivamente ao gestor, que deve fornecer todas as provas da regular aplicação dos recursos sob sua responsabilidade, em conformidade com os normativos vigentes e reiterada jurisprudência do TCU.
Tal entendimento está consolidado nesta Corte de Contas, conforme se verifica nos Acórdão 1577/2014-TCU-Segunda Câmara, rel. ANDRÉ DE CARVALHO; 6.716/2015-TCU-1ª Câmara, rel. AUGUSTO SHERMAN; 9.254/2015-TCU-2ª Câmara, rel. ANA ARRAES; 9.820/2015-TCU-2ª Câmara, rel.  RAIMUNDO CARREIRO; 659/2016-TCU-2a Câmara, rel. MARCOS BEMQUERER; 1.322/2019-TCU-2ª Câmara, rel. ANA ARRAES e 2.764/2019-TCU-2ª Câmara, rel. ANA ARRAES.
Assim, quanto à alegação de que os documentos se encontram em outro município e por isso não podiam apresentar, importante ressaltar os responsáveis já foram notificados na fase interna, quando tiveram tempo hábil para trazer os documentos, mas não o fizeram, indo de encontro ao seu dever legal de comprovar o uso dos recursos que lhes foram repassados. Por isso, não aceitamos o argumento apresentado.
No que diz respeito à alegação da ausência de dolo dos responsáveis, importa mencionar que o entendimento deste Tribunal é de que a condenação em débito independe da ocorrência de conduta dolosa ou de locupletamento, bastando para tanto a constatação de conduta culposa (stricto sensu) dos responsáveis pela irregularidade que ocasionou o dano ao erário (Acórdão 5297/2013-TCU-Primeira Câmara, Ministro Relator JOSÉ MUCIO MONTEIRO) .
Por fim, quanto à alegação de que as ações foram executadas e os objetivos alcançados, como não os responsáveis também não trouxeram novos elementos probatórios da execução, também não aceitamos a alegação, mantendo a análise realizada na instrução anterior pela execução parcial do objeto (peça 7) .
Conclusão:
Os argumentos apresentados pelos responsáveis não são suficientes para elidir as irregularidades, devendo-se rejeitar suas alegações de defesa, mantendo-se o débito anteriormente imputado a eles em razão da não comprovação da boa e regular aplicação dos recursos repassados no Contrato de Repasse 321.708-30/2010.
Dessa forma, as contas dos responsáveis Sandra Delmondes dos Santos (CPF XXX.496.714-XX) e Agência de Desenvolvimento Sustentável do Jalapão (CNPJ 08.665.725/0001-00) , devem ser julgadas irregulares, condenando-os solidariamente ao débito apurado e aplicando-lhes a multa prevista no art. 57 da Lei 8.443/1992.
No que diz respeito ao não cumprimento do prazo para apresentação de prestação de contas, pela qual foi ouvida em audiência a responsável Sandra Delmondes dos Santos, verifica-se que não foram apresentados argumentos que desculpassem o descumprimento do prazo pactuado, devendo ser rejeitadas as suas razões de justificativa. Assim, deveria se propor a aplicação da multa prevista no art. 58, inciso I da Lei 8.443/1992 à responsável.
No entanto, quanto à possibilidade de aplicação cumulativa das multas dos arts. 57 e 58, inciso I, da Lei 8.443/1992, ainda que seja adequada a realização de citação e audiência do responsável, por força do disposto no art. 209, §4º, do Regimento Interno do TCU, o Tribunal reconhece que existe relação de subordinação entre as condutas de "não comprovação da aplicação dos recursos" e de "omissão na prestação de contas", sendo a primeira consequência da segunda, o que enseja, na verificação das duas irregularidades, a aplicação da multa do art. 57, com o afastamento da multa do art. 58, inciso I, em atenção ao princípio da absorção (Acórdão 9579/2015-TCU-Segunda Câmara, Relator Ministro Vital do Rêgo; Acórdão 2469/2019-TCU-Primeira Câmara, Relator Ministro Augusto Sherman) .
Conforme leciona Cezar Bitencourt (Tratado de Direito Penal: parte geral - 8ª Edição - São Paulo: Saraiva, 2003. Pg. 565) , na absorção, " (...) a pena do delito mais grave absorve a pena do delito menos grave, que deve ser desprezada". No caso concreto, a "omissão no dever de prestar contas", embora seja uma irregularidade autônoma, funciona como fase ou meio para a consecução da "não comprovação da aplicação dos recursos", havendo clara relação de interdependência entre essas condutas. Dessa forma, recaindo as duas ocorrências num mesmo gestor, deve prevalecer a pena do delito mais grave, qual seja, a multa do art. 57, da Lei 8.443/1992.
Cumpre observar, ainda, que a conduta dos responsáveis, consistente nas irregularidades "não comprovação da boa e regular aplicação dos recursos federais repassados em face da omissão no dever de prestar contas" e "não cumprimento do prazo para apresentação de prestação de contas pelo gestor dos recursos", configura violação não só às regras legais, mas também aos princípios basilares da administração pública, eis que, em última análise, ocorre o comprometimento da necessária satisfação à sociedade sobre o efetivo emprego dos recursos públicos postos à disposição da municipalidade, por força do instrumento de repasse em questão. Nesses casos, em que fica evidente a falta de transparência e lisura, não há como afastar as suspeitas sempre presentes de que a totalidade dos recursos públicos federais, transferida ao município, tenha sido integralmente desviada, em prol de gestor ímprobo, ou de pessoas por ele determinadas, a revelar grave inobservância de dever de cuidado no trato com a coisa pública, isto é, ato praticado com culpa grave, pois, na espécie, a conduta do responsável se distancia daquela que seria esperada de um administrador público minimante diligente, num claro exemplo de erro grosseiro a que alude o art. 28 do Decreto-lei 4.657/1942 (Lei de Introdução às Normas do Direito Brasileiro) , incluído pela Lei 13.655/2018 (Acórdão 1689/2019-TCU-Plenário, Relator: Ministro AUGUSTO NARDES; Acórdão 2924/2018-TCU-Plenário, Relator: Ministro JOSÉ MUCIO MONTEIRO; Acórdão 2391/2018-TCU-Plenário, Relator: Ministro BENJAMIN ZYMLER) . 
Prescrição da Pretensão Punitiva
	Vale ressaltar que a pretensão punitiva do TCU, conforme Acórdão 1441/2016-TCU-Plenário, Relator: Benjamin Zymler, que uniformizou a jurisprudência acerca dessa questão, subordina-se ao prazo geral de prescrição indicado no art. 205 do Código Civil, que é de dez anos, contado da data de ocorrência da irregularidade sancionada, nos termos do art. 189 do Código Civil, sendo este prazo interrompido pelo ato que ordenar a citação, a audiência ou a oitiva do responsável.
No caso em exame, não ocorreu a prescrição, uma vez que o projeto teve vigência até 22/4/2016 e o ato de ordenação da citação ocorreu em 2019.
CONCLUSÃO
Em face da análise promovida na seção "exame técnico", restou demonstrado que os argumentos apresentados por Sandra Delmondes dos Santos (CPF XXX.496.714-XX) e Agência de Desenvolvimento Sustentável do Jalapão (CNPJ 08.665.725/0001-00) não foram suficientes para elidir as irregularidades relativas à execução do Contrato de Repasse 321.708-30/2010.
Vale ressaltar que a jurisprudência pacífica nesta Corte é no sentido da imprescritibilidade das ações de ressarcimento ao erário (Súmula TCU 282) . Dessa forma, identificado dano ao erário, devese instaurar e julgar o processo de tomada de contas especial para responsabilizar seus agentes causadores, respeitando o direito ao contraditório e à ampla defesa, independentemente de quando ocorreram os atos impugnados.
Verifica-se também que não houve a prescrição da pretensão punitiva, conforme análise já realizada.
Verifica-se que inexistem nos autos elementos que demonstrem a boa-fé dos responsáveis ou a ocorrência de outras excludentes de ilicitude, punibilidade ou culpabilidade. Desse modo, suas contas devem ser julgadas irregulares, nos termos do art. 202, § 6º, do Regimento Interno do TCU, procedendo-se à sua condenação em débito, aplicando-lhes a multa prevista no art. 57, da Lei 8.443/1992.
PROPOSTA DE ENCAMINHAMENTO
Diante do exposto, submetem-se os autos à consideração superior, propondo-se a adoção das seguintes medidas:
		rejeitar as alegações de defesa apresentadas por Sandra Delmondes dos Santos (CPF XXX.496.714-XX) e Agência de Desenvolvimento Sustentável do Jalapão (CNPJ 08.665.725/0001-00) ; 
		julgar irregulares, nos termos dos arts. 1º, inciso I, 16, inciso III, alíneas a e c, da Lei 8.443/1992, c/c os arts. 19 e 23, inciso III, da mesma Lei, as contas dos responsáveis Sandra Delmondes dos Santos (CPF XXX.496.714-XX) e Agência de Desenvolvimento Sustentável do Jalapão (CNPJ 08.665.725/0001-00) , condenando-os solidariamente ao pagamento das importâncias a seguir especificadas, atualizadas monetariamente e acrescidas dos juros de mora, calculadas a partir das datas discriminadas até a data da efetiva quitação do débito, fixando-lhe o prazo de quinze dias, para que comprove, perante o Tribunal, o recolhimento das referidas quantias aos cofres do Fundo Nacional de Cultura, nos termos do art. 23, inciso III, alínea "a", da citada lei, c/c o art. 214, inciso III, alínea "a", do Regimento Interno do TCU. 
	Débitos relacionados aos responsáveis Sandra Delmondes dos Santos (CPF XXX.496.714-XX) e Agência de Desenvolvimento Sustentável do Jalapão (CNPJ 08.665.725/0001-00) : 
	Data de ocorrência
	Valor histórico (R$) 

	18/6/2010
	219.250,50

Valor atualizado até 15/9/2020: R$ 377.680,91
		aplicar individualmente aos responsáveis Sandra Delmondes dos Santos (CPF XXX.496.714-XX) e Agência de Desenvolvimento Sustentável do Jalapão (CNPJ 08.665.725/0001-00) a multa prevista no art. 57 da Lei 8.443/1992 c/c o art. 267 do Regimento Interno do TCU, fixando-lhes o prazo de quinze dias, a contar da notificação, para que comprovem, perante o Tribunal (art. 214, III, alínea "a", do Regimento Interno do TCU) , o recolhimento da dívida aos cofres do Tesouro Nacional, atualizada monetariamente desde a data do acórdão que vier a ser proferido por este Tribunal até a do efetivo recolhimento, se pagas após o vencimento, na forma da legislação em vigor;
esclarecer aos responsáveis Sandra Delmondes dos Santos (CPF XXX.496.714-XX) que, caso se demonstre, por via recursal, a correta aplicação dos recursos, mas não se justifique a omissão da prestação de contas, o débito poderá ser afastado, mas permanecerá a irregularidade das contas, dando-se ensejo à aplicação da multa prevista no art. 58, inciso I, da Lei 8.443/1992;
autorizar, desde logo, a cobrança judicial das dívidas, caso não atendidas a notificação, na forma do disposto no art. 28, inciso II, da Lei 8.443/1992;
autorizar também, desde logo, se requerido, com fundamento no art. 26, da Lei 8.443, de 1992, c/c o art. 217, §§ 1º e 2º do Regimento Interno do TCU, o parcelamento da (s) dívida (s) em até 36 parcelas, incidindo, sobre cada parcela, corrigida monetariamente, os correspondentes acréscimos legais, fixando-lhe o prazo de quinze dias, a contar do recebimento da notificação, para comprovar, perante o Tribunal, o recolhimento da primeira parcela, e de trinta dias, a contar da parcela anterior, para comprovar os recolhimentos das demais parcelas, devendo incidir, sobre cada valor mensal, atualizado monetariamente, os juros de mora devidos, no caso do débito, na forma prevista na legislação em vigor, alertando o responsável de que a falta de comprovação do recolhimento de qualquer parcela importará o vencimento antecipado do saldo devedor, nos termos do § 2º do art. 217 do Regimento Interno deste Tribunal; 
enviar cópia do Acórdão a ser prolatado à Procuradoria da República no Estado de TO, nos termos do § 3º do art. 16 da Lei 8.443/1992, c/c o § 7º do art. 209 do Regimento Interno do TCU, para adoção das medidas cabíveis; e
enviar cópia do Acórdão que vier a ser proferido à Secretaria Especial da Cultura  e aos responsáveis, para ciência;
informar à Procuradoria da República no Estado do TO, à Secretaria Especial da Cultura  e ao responsável que a presente deliberação, acompanhada do Relatório e do Voto que a fundamenta, está disponível para a consulta no endereço www.tcu.gov.br/acordaos, além de esclarecer que, caso requerido, o TCU poderá fornecer sem custos as correspondentes cópias, de forma impressa; e
informar à Procuradoria da República no Estado do TO que, nos termos do parágrafo único do art. 62 da Resolução TCU 259/2014, os procuradores e membros do Ministério Público credenciados nesta Corte podem acessar os presentes autos de forma eletrônica e automática, ressalvados apenas os casos de eventuais peças classificadas como sigilosas, as quais requerem solicitação formal;"
2.	O Ministério Público junto ao TCU manifestou-se de acordo com a essência da proposta da unidade técnica. Sugeriu apenas pequenas correções: alteração do cofre credor e notificação da Secretaria de Agricultura Familiar e Cooperativismo do Ministério da Agricultura, Pecuária e Abastecimento. 
	É o relatório.

não há

Procurador Rodrigo Medeiros de Lima.

TOMADA DE CONTAS ESPECIAL. CONTRATO DE REPASSE. ESTRUTURAÇÃO DE UM PROGRAMA DE COMERCIALIZAÇÃO PARA A AGRICULTURA FAMILIAR NO MUNICÍPIO DE PONTE ALTA DO TOCANTINS/TO. OMISSÃO NO DEVER DE PRESTAR CONTAS. CITAÇÃO DA ENTIDADE E DA DIRETORA-EXECUTIVA. AUDIÊNCIA DA DIRETORA-EXECUTIVA PELA OMISSÃO. DEFESAS INSUFICIENTES PARA AFASTAR AS IMPUGNAÇÕES. CONTAS IRREGULARES. DÉBITO. MULTAS. CIÊNCIA.

TOMADA DE CONTAS ESPECIAL (TCE)

Secretaria de Controle Externo de Tomada de Contas Especial (SecexTCE).

Trata-se de tomada de contas especial instaurada pela Caixa Econômica Federal (CEF) em razão da omissão no dever de prestar contas do Contrato de Repasse 321.708-30/2010, celebrado entre o então Ministério do Desenvolvimento Agrário (MDA) e a Agência de Desenvolvimento Sustentável do Jalapão para a estruturação de um programa de comercialização para a agricultura familiar no município de Ponte Alta do Tocantins/TO. 
2.	A vigência do ajuste iniciou em 22/4/2010 e expirou em 22/4/2016, de modo que a prestação de contas deveria ter sido apresentada até 22/5/2016.
3.	Além do próprio programa de comercialização, o plano de trabalho aprovado previu iniciativas para o incentivo ao sistema produtivo do turismo no Jalapão e na Chapada Diamantina, bem como atividades de apoio administrativo. Para tanto, foram previstos R$ 779.499,00, sendo R$ 763.299,00 encargo do Governo Federal, quantia efetivamente entregue à Caixa Econômica Federal, e R$ 16.200,00 contrapartida da entidade contratada. 
4.	A despeito disso, a instituição financeira só desbloqueou R$ 439.788,55 (dos R$ 763.299,00 recebidos) , tendo sido o restante restituído aos cofres públicos. O motivo seria a identificação de diversos problemas na prestação de contas referente à primeira etapa de execução do contrato em referência, somada à omissão no dever de apresentar a documentação referente à utilização da segunda parcela desbloqueada. 
5.	Ao confrontar as diretrizes e os procedimentos operacionais estabelecidos pelo contratante com os poucos elementos fornecidos pela contratada, a Caixa identificou diversas violações, a seguir resumidas: i) parte significativa dos recibos de pagamento a autônomos não continha descrição do endereço, CPF e formação do prestador de serviço; ii) o mesmo recibo de pagamento foi contabilizado duas vezes; iii) foram incluídas despesas com hospedagem e alimentação, em que pese a concessão de diárias; iv) há grande quantidade de notas fiscais de prestação de serviços de transporte (locação de ônibus e recibos particulares) sem indicação da finalidade pretendida, das distâncias percorridas, dos endereços dos beneficiários, dos técnicos transportados e de notas fiscais da compra do combustível; e v) duplicidade de lançamento de despesas relacionadas a Guias de Previdência Social e a Documentos de Arrecadação da Receita Federal.
6.	Ao final, do total desbloqueado (R$ 439.788,55) , houve a aprovação de apenas R$ 220.538,05. Ou seja, foram impugnados R$ 219.250,50.
7.	No âmbito deste Tribunal, foram citadas, pelo valor mencionado, a Agência de Desenvolvimento Sustentável do Jalapão e a sra. Sandra Delmondes dos Santos, diretora-executiva da entidade. Esta última também foi ouvida em audiência em razão do não cumprimento do prazo originalmente estipulado para a prestação de contas final do projeto em análise. 
8.	A defesa foi apresentada em conjunto. Alegam que somente tiveram conhecimento das irregularidades quando foram citadas pelo TCU; que todas as ações previstas foram realizadas em tempo hábil e com a qualidade esperada; que não cometeram qualquer ilicitude, não atuaram com dolo, nem houve desvio de recursos; que os comprovantes da execução do projeto estariam arquivados em Ponte Alta do Tocantins, mas que, em razão da pandemia, o acesso a eles estaria prejudicado; e que toda a documentação relativa à segunda parcela foi entregue ao então MDA, não tendo sido analisada em razão da mudança nas prioridades ministeriais. 
9.	A Secex/TCE analisou todas essas questões e propôs, com a anuência do Ministério Público junto ao TCU, rejeitá-las, julgando irregulares as contas das responsáveis, condenando-as solidariamente em débito e aplicando-lhes a multa prevista no art. 57 da Lei 8.443/1992. Manifesto-me de acordo com os pareceres precedentes, incluindo as duas correções sugeridas pelo Parquet (cofre credor e órgão a ser notificado desta deliberação) , cujos fundamentos incorporo como razões de decidir, sem prejuízo das considerações que passo a fazer. 
10.	 Como se observa, os jurisdicionados não enfrentam os problemas identificados na prestação de contas referente à primeira etapa do projeto, tampouco entregam a documentação comprobatória da utilização dos recursos referentes à segunda fase. Em vez disso, trazem alegações genéricas, que, a meu ver, são incapazes de afastar as razões determinantes da instauração da tomada de contas especial. 
11.	Há nos autos ao menos duas correspondências (de agosto/2011 e de janeiro/2012) da Caixa informando à contratada a existência das pendências na execução financeira. Nas ocasiões, a entidade chegou a se manifestar, mas, em vez de corrigir as impropriedades (indicando, por exemplo, endereço, CPF e formação dos autônomos contratados) , preferiu alegar dificuldades operacionais inerentes ao local em que as atividades foram realizadas. Como é evidente, essa conduta levou à rejeição das justificativas. 
12.	Do mesmo modo, também foi requerida, em 2015, a prestação de contas faltante, mas as jurisdicionadas optaram por permanecer silentes. 
13.	Exponho essas questões para concluir que, ao contrário do que afirmam, a ciência das irregularidades não se deu com a citação feita pelo TCU, mas bem antes. Independente disso, a vigência do ajuste se encerrou apenas em abril de 2016, ou seja, até aquele momento as responsáveis poderiam corrigir as irregularidades, de modo que a citação realizada em 2019 não ocorreu depois de longo decurso temporal, nem causou prejuízo ao contraditório e à ampla defesa das responsáveis.
14.	No caso concreto, não se discute eventual problema na execução física das atividades previstas no contrato de repasse, mas tão somente irregularidades na execução financeira, como a falta de informações essenciais que deveriam constar da documentação entregue, bem como a ausência de prestação de contas parcial referente à segunda parcela. Logo, é irrelevante a justificativa de que todas as ações teriam sido realizadas em tempo hábil e com a qualidade esperada. 
15.	Também não procede a alegação de não cometimento de ilicitudes. Lembro que a obrigação de prestar contas tem matriz constitucional (art. 70, parágrafo único, da Constituição) e constava expressamente na Portaria Interministerial 127/2008, vigente na época, e na cláusula décima segunda do contrato de repasse. Em paralelo, foram constatados lançamentos em duplicidade, incluindo o pagamento cumulado de diárias e de despesas com alimentação e hospedagem, ferindo os normativos do então MDA que versam sobre a matéria. 
16.	A ausência de informações aptas a identificar os prestadores autônomos e os beneficiários dos serviços de transporte impede a verificação do nexo de causalidade entre os recursos repassados e as ações contratadas. Mais, viola a obrigação contratual (cláusula 3.2, alínea "d") , segundo a qual a contratada deveria encaminhar a relação dos participantes dos eventos realizados, aqui incluídos os treinandos, os instrutores e outros profissionais, lista que deveria conter informações que possibilitassem localizá-los, como endereço residencial e comercial, telefones, endereço eletrônico, entre outras. 
17.	A responsabilização de agentes sujeitos à atuação controladora do Tribunal de Contas da União depende de suas efetivas participações (comissiva ou omissiva) na consumação de dada irregularidade e, também, da comprovação de que teria agido com culpa (dolo ou culpa em sentido estrito) . Logo, mesmo que não tenha atuado com o dolo de desviar recursos, é possível responsabilizar os gestores, como no caso concreto, em que as responsáveis não conseguiram comprovar a destinação dada aos recursos públicos recebidos. 
18.	Cabe à contratada e à gestora da entidade a guarda dos comprovantes da execução do projeto, incluindo os demonstrativos financeiros (art. 3º, § 4º, da Portaria Interministerial 127/2008) , sendo que eventual dificuldade de acesso a eles causada pela distância geográfica não pode ser oposta ao Tribunal. Nos processos de controle externo vigora o princípio do formalismo moderado, podendo as partes protocolarem a qualquer tempo as peças que entenderem pertinentes, não sendo crível que, por mais de um ano, ainda que em um contexto de pandemia, as responsáveis não tenham tido acesso a essa documentação eventualmente existente. 
19.	Lembro neste ponto que a cobrança desses elementos vem sendo feita desde 2015 pela Caixa, ou seja, as limitações sanitárias atuais não podem justificar a inércia permanente das jurisdicionadas. 
20.	A entrega da prestação de contas da segunda parcela não está comprovada nos autos, nem foi confirmada pela Secretaria de Agricultura Familiar e Cooperativismo do Ministério da Agricultura, Pecuária e Abastecimento. Mesmo que tenha sido entregue, o que se admite apenas por hipótese, caberia à entidade manter em seus arquivos os documentos originais ou cópias das despesas para a hipótese de eventual extravio, nos termos do art. 3º, § 4º, da Portaria Interministerial 127/2008. 
21.	Ante o exposto, ratificando os pareceres precedentes, voto por que o Tribunal adote a deliberação que ora submeto ao Colegiado. 
TCU, Sala das Sessões Ministro Luciano Brandão Alves de Souza, em 2 de fevereiro de 2021.
BENJAMIN ZYMLER 
Relator